【裁判字號】    98,簡上,57
【裁判日期】    990716
【裁判案由】    給付會款
【裁判全文】
臺灣花蓮地方法院民事判決   98年度簡上字第57號
上  訴  人  乙○○
            甲○○
被上訴人    丙○○
訴訟代理人  郝燮戈律師
上列當事人間請求給付會款事件，上訴人對於中華民國98年8月
21日本院花蓮簡易庭98年度花簡字第91號第一審判決提起上訴
，本院於99年6月22日言詞辯論終結，判決如下：
    主    文
原判決關於駁回上訴人後開第一項部分，暨訴訟費用之裁判均廢
棄。
上開廢棄部分，被上訴人應給付上訴人乙○○新台幣貳拾貳萬肆
仟柒佰陸拾元，給付上訴人甲○○新台幣參拾肆萬柒仟捌佰捌拾
元，及均自民國98年3月20日起至清償日止，按週年利率百分之
五計算之利息。
其餘上訴駁回。
第一、二審訴訟費用由被上訴人負擔十分之九，餘由上訴人負擔
。
上訴人假執行之聲請駁回。
    事實及理由
一、上訴人提起上訴，聲明1.原判決廢棄，2.被上訴人應給付上
    訴人乙○○新台幣（下同）24萬元，給付上訴人甲○○（以
    下就上訴人均僅稱其名）37萬元，及自起訴狀繕本送達翌日
    即98年3月20日起至清償日止，按年息百分之五計算之利息
    。3.上訴人願供擔保請准宣告假執行。其等陳述除與原審判
    決書（如附件）所記載者相同，予以引用外，另補充陳述略
    以：
  (一)上訴人堅決否認有授與訴外人丁○○代理權，並否認有授權
    丁○○代為投標，對於丁○○之證詞，認為並不實在，上訴
    人善意且無過失。原審依被上訴人所提出之授權書，認定上
    訴人關於系爭合會授權丁○○處理，亦嫌速斷。授權行為雖
    為不要式行為，但民間合會參加之會員為免糾紛，多給予代
    理人委任狀，證明代理權存在，而丁○○出具之單據及互助
    會得標收據之簽單，與授權書尚屬有間，且性質上為私文書
    ，只能認有形式上之證據力，丁○○提出之授權書僅記載「
    會錢收繳皆由本人代為處理」，並無代理權授與的事實，難
    僅憑被上訴人提出丁○○之單據，為上訴人不利之判斷。
  (二)上訴人為夫妻，丁○○是我們一個很遠親的小孩，分給別人
    作養女。上訴人參加被上訴人為會首之合會已有15年的時間
    ，我們沒有委託丁○○處理合會的事。15年來合會會款有的
    是用轉帳到被上訴人帳戶的方式繳，有時候要繳會款時，丁○○來收，說被上訴人沒空，我們就把錢交給他。我們沒有
    叫丁○○去標過會，因為我們都是尾會，不用標，我去補登
    存摺時才發現此事，因為以前被上訴人都將我得標款項轉帳
    到我的帳戶內，15年來都是用同一個帳戶。
  (三)就系爭合會，上訴人本於會員之身分，自始均以活會繳交會
    款，直至系爭合會屆滿前4會，上訴人才以尾會無須繳交會
    款而未繳。在繳交會款期間，無論上訴人係以何方式繳交或
    繳交金額若干，包括上訴人之4會被人盜標、合會金被人領
    取等，均未曾自身為會首之被上訴人處得知任何訊息，致上
    訴人自始處於不知情狀態，任由被上訴人與丁○○聯手居中
    操控，嗣經上訴人提起本訴，於原審中方知事情始末。被上
    訴人知悉事實已無法掩飾，竟以虛偽之授權書、代收款收據
    矇騙事實，直至99年4月8日證人丁○○供明事實真相，本案
    方趨於明確，即丁○○假藉上訴人之名義冒標、冒領會款。
    上訴人本於會員對會首請求未完全給付之會款，為法理所允
    。
二、被上訴人則聲明：上訴駁回。其陳述與原審判決書所記載者
    相同，茲予引用外，另補充陳述略以：
  (一)兩造間原不熟識，被上訴人為學校老師，丁○○為校內合作
    社售貨員，介紹上訴人參加被上訴人為會首之合會，至今已
    有15年。自系爭合會成立以來，上訴人從未出面向被上訴人
    處理入會、投標、開標、繳納及收取會款等事，衡情自須他
    人為其等處理長達數年之事務，15年來合會事務上訴人均委
    託丁○○處理。上訴人未跟我說過要跟尾會，也沒有給我他
    們的電話，其等之合會事務都是丁○○在處理，15年來都是
    如此，每月會款有時候轉帳繳納，有時候不用轉帳的話，我
    就會請丁○○去收會款。得標的金額也是丁○○代表上訴人
    投標，得標的合會金也是丁○○告訴我要直接存到上訴人的
    帳戶或由丁○○轉交，都是丁○○告訴我，我就照辦。上訴
    人不曾告訴我得標須由他們自己來標，丁○○不能代表他們
    。參諸由花蓮縣鳳榮地區農會（下稱鳳榮農會）函覆原審法
    院之轉帳資料可知，有多筆款項係由上訴人匯款至丁○○之
    帳戶，顯見上訴人與丁○○間關係甚為密切，對照丁○○於
    原審證稱上訴人曾多次委其向被上訴人繳納會款，及上訴人
    曾多次委託其參加別的互助會及投標等語，上訴人復於原審
    自認其有委託丁○○轉交會錢予被上訴人等情，可知上訴人
    確曾授與丁○○為其等在系爭合會中處理相關事務。依民法
    第107條規定，縱上訴人與丁○○內部間就代理權有所限制
    ，未令丁○○得為其等投標，然上訴人並不得以此為由對抗
    被上訴人。
  (二)上訴人自96年12月以後全未依循往例匯款入被上訴人帳戶，
    而係改交由丁○○代為收付款等情，益可證明上訴人於知悉
    丁○○以上訴人之名義投標並得標後，為求彼與丁○○間款
    項計算之單純化及丁○○可能涉及之冒標行為直接曝光，始
    改變交付會款之方式。上訴人既知悉丁○○擅以上訴人名義
    投標且得標後，未立即告知被上訴人有該等情事，而任由名
    實不符之得標情形發展，顯已符合民法第169條「知他人表
    示為其代理人而不為反對之表示」之情形，上訴人自應依表
    見代理之規定，負授權人之責任，不得再向被上訴人請求已
    成為死會後之97年12月及98年1月之得標會款。
三、兩造不爭執之事實：
  (一)上訴人於94年9月20日起分別參與以被上訴人為首之合會，
    以每會1萬元採內標方式，連同會首共計41名會員，並定於
    每月20日上午10時在鳳林國中導師休息室公開開標，合會自
    94年9月20日起至98年1月20日止。乙○○、甲○○各參加2
    會。合會進行期間，上訴人均未曾與會參與開標。
  (二)甲○○設於鳳榮農會之帳戶於96年11月27日轉帳36,400元予
    被上訴人（原審卷52、61頁）。
  (三)乙○○於97年12月收得13萬元會款。
  (四)上訴人於97年12月、98年1月未繳會款予被上訴人。
四、本件兩造所爭執之處，應在於：
  (一)上訴人參與系爭合會，究竟何時得標？標金若干？被上訴人
    應給付之會款若干？
  1.被上訴人辯稱乙○○係於97年2月、5月得標，甲○○係於96
    年10月、12月得標；上訴人主張乙○○為97年10、12月得標
    ，甲○○於97年11月、98年1月得標；被上訴人稱97年12月
    係周秀英得標（原審卷24頁）、98年1月係廖雲美得標（原
    審卷25頁），何者屬實？
  2.上訴人稱甲○○在鳳榮農會帳戶（原審卷47頁）於96年10月
    23日、12月、97年2月22日、5月22日有繳納會款轉帳36,000
    元、36,000元、36,000元、35,200元之紀錄（原審卷52、53
    頁），並補稱：96年10月是匯入丁○○的帳戶請丁○○代繳
    ，最後一次是開票給被上訴人，但該票又轉到另一同事帳戶
    內（原審卷61頁筆錄）；被上訴人卻稱其設於鳳榮農會之帳
    戶（原審卷26至31頁）並無上訴人在96年10、12月、97年2
    、5月之會款匯入，究竟何者屬實？鳳榮農會98年6月10日函
    及所附資料（原審卷71至75頁）顯示甲○○上開帳戶之4筆
    款項均係轉帳匯入丁○○帳戶內，丁○○有無轉交予被上訴
    人？
  (二)被上訴人辯稱已將上訴人於96年10月、12月及97年2月、5月
    之得標款交給丁○○，是否生清償之效力？原審判決認丁○○為上訴人之代理人，上訴人授權丁○○代為投標及收取會
    款，並依民法第107條規定認為縱上訴人曾限制丁○○代其
    投標，被上訴人不知該項限制，不得對抗被上訴人，是否有
    理？上訴人否認曾授權丁○○，是否屬實？被上訴人辯稱丁○○為上訴人之代理人，或成立表見代理，上訴人應負授權
    人責任，是否有理？
  (三)上訴人依民法第709條之7請求被上訴人給付乙○○24萬元，
    甲○○37萬元，是否有理？茲審酌如下。
五、得心證之理由：
  (一)依證人丁○○於本院之證詞可知（本院卷81至85頁），丁○○未經上訴人同意，於97年2月、5月以乙○○名義得標，於
    96年10月、12月以甲○○名義得標，得標後受領被上訴人交
    付之合會金各為361,000元、363,760元、358,000元、
    359,880元，未轉交予上訴人，上訴人一直以為自己仍為活
    會，按月繳納活會會款，每月會款差額（死會會款與活會會
    款之差額）由丁○○補足後交給被上訴人。直至該合會將近
    尾會時，丁○○始交付乙○○37萬元、13萬元，甲○○37萬
    元，尚有餘款未清償：
  1.證人丁○○於本院作證時證稱：我有自被上訴人處拿到96年
    10月、12月甲○○的得標款各為358,000元、359,880元，於
    97年2月、5月拿到乙○○的得標款361,000元、363,760元，
    上訴人這4次得標都是我以上訴人的名字去標的，第1次投標
    時我沒有得到上訴人的委託，第2次甲○○有問過我這個會
    有沒有問題，我有跟他說這個會我會負責給他。（受命法官
    問：你以上訴人之名去投標4次，事前有無得到上訴人之委
    託？或者是未經上訴人同意去標？）（丁○○沈默不語）。
    （受命法官提示原審卷86頁筆錄並問：你在原審作證時說，
    4次上訴人都沒有委託你投標，那麼你為何以上訴人之名投
    標？）（丁○○沈默不語）。（受命法官問：你得標後2次
    將得標款交付上訴人，是何時以何方法交付？你怎麼跟上訴
    人說明已得標之事〈何時得標、標金若干〉？）我在系爭合
    會快尾會的時候，分3次付給上訴人，第1個月給上訴人30幾
    萬元、第2個月再給他30幾萬元，第3個月給他13萬元，告訴
    他們這是得標的會錢。他們沒有問我何時標到的，也沒有問
    得標金額多少錢。（受命法官問：你是不是以上訴人之名投
    標，但事前未告知上訴人，事後僅在給付得標款時告知上訴
    人，讓上訴人誤以為自己都是活會，並且一直在付活會的錢
    ，每月不足的會金則由你補足後再交給被上訴人？）（丁○○點頭）應該是這樣。（受命法官提示原審卷鳳榮農會函及
    所附資料，問：96年10、12月及97年2、5月因為你以上訴人
    之名投標並得標，依約上訴人無須繳納活會會款，但你隱瞞
    以上訴人之名投標及得標之事實，繼續向上訴人收取活會會
    款並將款項存入自己帳戶，是否如此？）等於我就是在系爭
    合會的尾會把錢付給上訴人，後面的尾會上訴人就沒有繳每
    月會錢。（受命法官提示原審卷85頁筆錄，問：你在原審作
    證時說：「我自己在尾會時用原告的名義把會標走。」但依
    你所述，你在97年5月前就領走上訴人4次得標款，為何還能
    在尾會用上訴人的名義得標？）我之前就把會標走了，是在
    尾會的時候把錢給上訴人，應該是這樣才對。（受命法官問
    ：你打算如何還錢給上訴人？）要上法庭前我就有找上訴人
    談，希望每月還，我現在能每月還1萬元，如果我有能力的
    時候再多還。我總共欠上訴人61萬元，但還沒有開始還等語
    。（本院卷83至84頁）。再參酌被上訴人提出丁○○具名之
    收據（原審卷32、33頁），可證丁○○確實未經上訴人同意
    標會，並於96年10月、12月、97年2月、5月領走上訴人得標
    之合會金無誤。
  2.丁○○於以上訴人之名標會後，仍隱瞞上訴人已經得標之事
    實，繼續向上訴人收取每月活會會款，而自行補繳死會與活
    會會款之差額乙節，有以下事證可證：
    丁○○自承其事，有其前述證詞可憑（本院卷83頁反面筆
      錄）。
    甲○○在鳳榮農會帳戶（原審卷47頁）於96年10月23日、
      12月、97年2月22日、5月22日（此4個月份均為丁○○以
      上訴人名義標會之月份），有繳納會款轉帳36,000元、
      36,000元、36,000元、35,200元之紀錄（原審卷52、53
      頁），依鳳榮農會98年6月10日函及所附資料（原審卷71
      至75頁）顯示，甲○○上開帳戶之4筆款項均係轉帳匯入
      丁○○帳戶內，再由丁○○轉交予被上訴人。
    被上訴人於原審所提出之書狀（原審卷101頁）自承：被
      上訴人於96年11月收自上訴人農會匯款36,400元，惟以上
      訴人所有之4會均為活會時始得算出恰為36,400元，若以
      一死會三活會計算，應繳金額應為37,300元，被上訴人得
      知上訴人僅匯款36,400元，即已通知丁○○短少900元之
      事實，丁○○亦旋即補繳該900元予被上訴人。
  3.綜上事證可知，兩造所以就上訴人得標之年月各執一詞，實
    係因丁○○隱瞞其以上訴人之名標會之事實，於標會之月份
    後，一方面代被上訴人向上訴人收取活會會款，再自行補足
    死會與活會會款差額轉交被上訴人，致上訴人誤以為其等均
    為活會，而於系爭合會最後4個月（4會）停止繳納會款，認
    為其等屬尾會，而此時丁○○始陸續向上訴人清償部分合會
    金，因無法全數清償，致生兩造爭執，而被上訴人則因丁○○以上訴人之名標會，主觀上認定上訴人已經得標，且每月
    均自丁○○處取得上訴人繳交及丁○○補差額之會款，而未
    生疑義。故兩造於本件訴訟中就上訴人得標月份之爭執，係
    因丁○○未得上訴人同意冒標所致，應堪認定。
  (二)丁○○是否為上訴人之代理人？應視是否符合民法第167條
    規定「代理權係以法律行為授與者，其授與應向代理人或向
    代理人對之為代理行為之第三人，以意思表示為之。」即上
    訴人有無授與代理權之情形為斷。再者，丁○○是否成立民
    法第169條規定表見代理，亦應視有無符合民法第169條規定
    ，即上訴人有無「由自己之行為表示以代理權授與他人，或
    知他人表示為其代理人而不為反對之表示者」，上訴人始應
    對丁○○負授權人之責任。就此，本院認為：
  1.原審判決認丁○○為上訴人之代理人，係以被上訴人於原審
    提出之授權書（原審卷32頁）為據，惟該授權書上僅有丁○○簽名表示「會錢收款皆由本人代為處理」，無上訴人授與
    丁○○代理權之文義記載，且經證人丁○○到庭證稱，該授
    權書是被上訴人打字打好交給我簽的，是本件起訴後叫我簽
    的等語（本院卷82頁反面筆錄參照），可見該授權書乃被上
    訴人臨訟製作後交丁○○簽名之私文書，基上理由，不能認
    係上訴人授與丁○○代理權之證明。
  2.依卷內資料可知，丁○○在系爭合會履行期間，替上訴人辦
    理以下事項：
    上訴人自承：「我們都繳活會的錢，並且將錢或支票託丁○○轉交給會首。」、「有時候繳活會是匯到會首的戶頭
      ，但後來會頭都叫丁○○來收。」（原審卷37、38頁筆錄
      ）、「我們跟上訴人的會15年來有的都是用轉帳的方式繳
      會款，有時候要繳會款時，丁○○來收，說老師（被上訴
      人）沒空，我們就把錢交給他。」（本院卷50頁筆錄）。
    上訴人復自承「96年10月份我匯入丁○○的帳戶內請丁○○代繳（會款）。」（原審卷61頁），另依鳳榮農會98年
      6月10日函及所附資料（原審卷71至75頁）顯示，甲○○
      在鳳榮農會帳戶（原審卷47頁）於96年10月23日、12月、
      97年2月22日、5月22日有轉帳匯入丁○○帳戶內各為
      36,000元、36,000元、36,000元、35,200元。顯示上訴人
      匯款予丁○○欲繳納系爭合會會款。
    證人丁○○於原審證稱：上訴人要繳的活會會款有交給我
      轉交給被上訴人，我全部都有轉交。我自己用上訴人名義
      把會標走；標到的錢我沒有交給上訴人，但事後我有告訴
      上訴人我要負責。我和上訴人有一起參加的會，上訴人也
      會提前投標，不一定是尾會，上訴人也會委託我去投標。
      系爭合會4次投標上訴人都沒有委託我，這4次的日期就如
      同收據（原審卷32、33頁）上的日期，是我幫上訴人標到
      的（原審卷84至86頁）。並於本院證稱：（受命法官問：
      上訴人之前參加被上訴人的會是自己去標嗎？）沒有。上
      訴人他們都會電話打給我，說這個月要標，標金多少，透
      過我去標。（受命法官問：上訴人要去標以前的會都是以
      這樣的方式，還是不標，等尾會再標？）就是有時候要標
      的話會打電話給我，有些上訴人就會等尾會，直接等尾會
      就不用標了。」（本院卷84頁）。
    被上訴人表示：「我們標會時，丁○○就說他們（即上訴
      人）要標，因為我收到的會錢有票款也有現金，我就都交
      給丁○○。」（原審卷87頁筆錄）、「丁○○與上訴人共
      同參加當地互助會已有多年，其代上訴人繳款、收款或投
      標之例不可勝數，就本案言，上訴人於活會部分多以農會
      轉帳繳款，然於得標時即無轉帳繳款。」（原審卷91頁書
      狀）。「上訴人自96年12月以後全未依循往例匯款入被上
      訴人帳戶。」（原審卷101頁書狀）。「上訴人15年來都
      跟我的合會，我跟上訴人原本都不認識，是丁○○介紹他
      們跟我的會，丁○○是我學校（鳳林國中）的合作社售貨
      員，我是學校老師，算是同事。上訴人所有互助會的開標
      、得標都沒有來，15年來都沒有到場過，15年來上訴人合
      會的事情都是丁○○在處理，他處理的事情例如說，通知
      上訴人要不要標會，丁○○就會告訴我上訴人要不要標，
      每一標多少錢也是丁○○通知上訴人，丁○○會幫我把上
      訴人的會錢收來給我，如果上訴人得標，我也是把得標的
      金額交給丁○○，15年來大部分都是這樣，如果上訴人要
      標會也是丁○○代表他們來標會，15年來都沒有發生事情
      。」（本院卷50頁）。
  3.綜上可見，上訴人每月繳會款，在96年12月前，有時轉帳至
    被上訴人帳戶內，有時託丁○○轉交予被上訴人，96年12月
    後都是託丁○○轉交，未再以轉帳方式交付。另在丁○○冒
    標之4個月份，上訴人則將會款轉帳至丁○○帳戶內由丁○○代繳。被上訴人固因而質疑認此可證明上訴人與丁○○間
    關係密切，有授權丁○○處理系爭合會事務云云，惟每月會
    款之繳納為事實行為，丁○○代收代繳上訴人每月應繳會款
    ，不能認即屬「授與代理權之意思表示」；被上訴人雖另辯
    稱在其他上訴人所參與之合會，曾委託丁○○標會云云，惟
    為上訴人所否認，縱使上訴人在其他合會曾授與代理權予丁○○，委託其代為標會，亦不能以此反推本件丁○○代收代
    繳會款行為，即屬代理權授與；此外，復無其他證據證明上
    訴人知悉丁○○代理其標會而不為反對之意思表示，故本件
    亦無證據證明上訴人有何民法第169條所定「由自己之行為
    表示以代理權授與他人，或知他人表示為其代理人而不為反
    對之表示」情形，上訴人自無須負授權人責任。故丁○○並
    非上訴人之代理人，本件亦不構成表見代理情形。
  (三)丁○○未經上訴人同意，於97年2月、5月以乙○○名義、於
    96年10月、12月以甲○○名義冒名投標並得標，上訴人將合
    會金交付丁○○（非上訴人之代理人），不生清償之效力：
  1.丁○○冒用上訴人名義於前開4個月份得標，非標會名義人
    即上訴人本於其意思而投標，屬故意不法侵害上訴人之財產
    權，構成侵權行為，對上訴人應負侵權行為損害賠償責任（
    丁○○冒標行為另涉犯刑事詐欺罪嫌，本院亦將依職權函請
    檢察官偵辦）。惟上訴人就系爭合會之會份既遭丁○○冒標
    ，如認該冒標之會份不歸屬於遭冒標之上訴人，將致合會關
    係趨於複雜，並產生數會尾會等亂象，為保障其他會員之權
    益，本院認上訴人就系爭合會之權利，就該4次丁○○冒標
    所得之合會金，得依合會契約之關係向被上訴人即會首請求
    交付合會金；被上訴人固辯稱其已將合會金交付丁○○云云
    ，惟因丁○○並非上訴人之代理人或民法第310條所定其他
    有權受領之人，自不生清償之效力，上訴人得依民法第709
    條之7之規定，向被上訴人請求給付，至於被上訴人因重複
    支付合會金所受損害，及上訴人因丁○○冒名投標，致受有
    標金（利息）之損失，就其等此部分之損害，得依侵權行為
    之法律關係請求丁○○賠償。
  2.按向第三人為清償，經其受領者，除前二款情形外，於債權
    人因而受利益之限度內，有清償之效力，民法第310條第3款
    明文可參。本件上訴人得向被上訴人請求之合會金各為：乙○○方面，97年2月、5月之合會金各為361,000元、363,760
    元，甲○○方面，96年10月、12月之合會金各為358,000元
    359,880元，惟因丁○○已各清償乙○○、甲○○50萬元、
    37萬元，依前開法條規定，於丁○○已清償即上訴人受利益
    之限度內，有清償之效力，故上訴人向被上訴人請求之合會
    金即應扣除丁○○已清償上訴人之前開金額，經計算後，上
    訴人得向被上訴人請求乙○○為224,760元（361000＋000000
    0000000＝224760）、甲○○為347,880元（358000＋000000
    0000000＝347880）。
六、從而，上訴人依民法第709條之7規定請求被上訴人給付乙○○224,760元，給付甲○○347,880元，及均自98年3月20日
    起至清償日止，按年息百分之五計算之利息，為有理由，應
    予准許，逾此部分之請求，為無理由，應予駁回。原審就上
    開應准許部分，為上訴人敗訴之判決，自有未洽，上訴意旨
    就此部分指摘原判決不當，求予廢棄改判，為有理由，爰改
    判如主文第1、2項所示，至於其餘應駁回部分，原審為上訴
    人敗訴之判決，其理由雖有不同，但結論並無不合，上訴意
    旨請求改判，為無理由，應駁回此部分之上訴。又本件已係
    終審判決，上訴人請求供擔保為假執行，核無必要，應併予
    駁回。
七、本件事證已臻明確，兩造其餘攻擊防禦方法及舉證，無礙勝
    負判斷，爰不一一論列，併此敘明。
八、據上論結，本件上訴為一部有理由，一部無理由，依民事訴
    訟法第436條之1第3項、第449條第2項、第450條、第79條但
    書、第85條第1項，判決如主文。
中    華    民    國    99    年    7     月    16    日
                        臺灣花蓮地方法院民事庭
                            審判長法官  湯文章
                            法      官  陳雅敏
                            法      官  楊碧惠
上為正本係照原本作成。
本件不得上訴。
中    華    民    國    99    年    7     月    16    日
                            法院書記官  羅仕健
附件
臺灣花蓮地方法院民事簡易判決          98年度花簡字第91號
原      告  乙○○  住花蓮縣鳳林鎮○○路136號
            甲○○  住同上
被      告  丙○○  住花蓮縣花蓮市○○路176號八樓之2號
訴訟代理人  郝燮戈律師
上列當事人間給付會款事件，於民國98年7月30日言詞辯論終結
，本院判決如下：
    主      文
原告之訴及假執行之聲請均駁回。
訴訟費用由原告負擔。
    事實及理由
一、原告主張：
(一)緣原告於民國94年9月20日起分別參與以被告丙○○為首之
    互助會，以每會新臺幣（下同）1萬元採內標方式，連同會
    首共計41名會員，並定於每月20日上午10時在鳳林國中導師
    休息室公開開標。原告因工作和家庭關係，無法依約與會參
    與開標，標後均依約將會款以支票如數交付予會首收受。旋
    至97年10月、11月原告就以尾會名義收受會款各37萬元無訛
    。然至同年12月原告乙○○竟僅收得13萬元會款，尚欠收會
    款24萬元。原告甲○○應於98年1月收受之會款37萬元，卻
    分文未收。原告深覺有異，乃分別以口頭或存證信函向被告
    丙○○索取會款，惟被告卻稱原告分別於96年10月、12月和
    97年2月、5月得標，並將會款委由被告丁○○轉交予原告。
    但事實上，原告確係97年10月、11月、12月才收受會款，並
    非如被告所陳上情。原告為查明事情之原委及維護權益，先
    行聲請鳳林鎮調委會試行調解，但被告均不到庭拒絕調解在
    案。
(二)原告2人於每期標會後，均按期以開立支票及以鳳榮地區農
    會活期存款存摺用轉帳之方式交付會款並由被告收受，此為
    被告所不爭執，故原告2人參加被告邀集之合會之事實已盡
    舉證責任。若設被告主張原告甲○○分別於96年10月和12月
    標得會款，依常理原告甲○○於該月根本就不需給付任何會
    款予被告，但依原告轉銀行即鳳榮地區農會活期存款存摺所
    載被告仍分別於96年10月23日收受原告活會款36,000元，11
    月收受36,400元，12月收受36,000元的會款？又原告乙○○
    若於97年2月和97年5月分別標得會款，為何被告仍於97年2
    月22日收受36,000元和97年5月22日35,200元轉帳會款？益
    證被告所指原告甲○○分別於96年10月間以1,000元及同年1
    2月間以980元標得會款；原告乙○○分別於97年2月間以900
    元得標會款，另辯稱於97年12月間該合會之得標者係訴外人
    周秀英；尾會係訴外人廖雲美於98年1月間得標云云，純屬
    事後卸責之詞，不足為採。
(三)對於被告主張訴外人周秀英於97年12月20日得標，及尾會係
    由訴外人廖雲美得標一事，應由被告舉證證明之。且被告訴
    訟代理人於98年4月14日之言詞辯論之庭訊亦陳稱：「原告
    得標的錢，會頭已經交給丁○○。」，依民法第709條之7第
    2項及第3項規定，被告主張該合會已對原告2人發生清償之
    法律效果，抑或訴外人丁○○受被告指示而向原告2人給付
    會款之事實，被告均應就其清償會款之事實負舉證責任。
(四)原告2人如指示被告將得標會款由訴外人丁○○經手轉交，
    原告2人衡情當無拒絕之理，而被告迄今仍無法提出原告2人
    曾指示訴外人丁○○轉交會款。衡諸經驗法則，本件所爭執
    之合會是否有人冒標？訴外人丁○○於取得被告會款而未轉
    交原告2人？被告於本件合會應善盡善良管理人之注意義務
    。且依上開條文規定，被告均不生清償會款之效力
(五)被告於4月14日庭呈之會單，核與原告主張係以鳳榮地區轉
    帳入被告戶頭之事實相符。且可知原告所給付之會款金額也
    如期給付由被告收受無訛。而被告主張原告曾分別得標，並
    提出案外人丁○○代領得標金之收據作為原告得標之依據，
    但本會之開標日期明定為每月10日上午9時10分在導師室開
    標，惟被告卻能在於其指陳原告2人得標之該月5日提前將會
    款交由丁○○收受，原告不解被告係如何決定得標金額？又
    會款是如何收取？而能提前交由丁○○收受？又為被告庭呈
    之另2張收據卻都能依正常程序於開標後才交付會款？獨獨
    原告2人所屬4會均是提前繳交會款，並均由訴外人丁○○代
    收？此種非比尋常之作業程序，益證被告與訴外人丁○○間
    定有不可告知的「茶壺內幕」，否則丁○○自始就無可能在
    開標前標領會款得逞。同理可證原告2人自始未曾參與該次
    標會應屬明確。
(六)依得標會員於標得後應得會款總數之計算方式為：（死會人
    數每月會款金額）＋（活會人數（每月會款─得標金額
    ）＝應得合會總額。依此計算，原告乙○○於97年2月以900
    元得標，其會款應為38萬1千元（計算式：29人10,000元
    ）＋（11-1原告參與會員數）（10,000-900）＝381,000
    元），再扣除原告甲○○該期死會未繳予會首之2萬元，總
    計會首該次應給付原告乙○○會款總額為36萬1千元。核與
    被告庭呈之訴外人丁○○所簽收之共得標金361,900元之數
    字顯有逾給之情形。相同計算方式計得原告乙○○於97年5
    月得標後應得會款為362,800元，而被告庭呈之訴外人丁○○所簽收之共得標金363,760元同有逾給之情形。依常理會
    首豈有溢給之理？
(七)依原告提出之鳳榮地區農會活期存款紀錄，每月均詳載在該
    月22日或23日經由轉帳手續轉入被告帳戶之款項紀錄，且轉
    帳之款項均是以活會的會款金額轉出，如果原告知悉已標得
    會款，何需再繳交會款，且被告收受原告以活會匯款入帳，
    非但不疑，且照款簽收並登載其會單內，難道被告對這異常
    轉帳款項未曾疑慮而要求原告補足差額？同理可證原告自始
    就未曾親自或委於他人與標，也不知原告名下所屬4會均遭
    人冒標等情應屬明確。再以被告代理人於庭訊間自認確有自
    鳳榮地區農會轉帳收到原告96年11月27日所繳之會款36,400
    元無訛，以該會款推算：1.若原告所屬4會全係活會，該次
    得標金額為900元，方符原告繳交36,400元之事實。除證明
    原告4會全屬活會外，也推翻被告主張原告甲○○於96年10
    月間曾得標的事實。惟被告所載會員單卻明載該次係由會員
    劉欽桂以860元得標，就被告係以860元來向會員收取會款，
    還是獨獨向原告溢收，實讓原告費疑猜。2.若原告所屬4會
    ，為1會死會3會活會，那原告就該繳37,300元（計算式：死
    會40,000元─（10,000-900）3＝37,300元）會款。則原
    告所繳的會款又不足，被告卻未曾向原告催補差額，究事實
    之真相為何，應由被告負有利之舉證責任。被告身為高知識
    份子且為人師表，理當對膚淺的合會常理與經驗法則，應高
    於常人，惟竟疏拙至於未執行開標程序，也未得原告授意下
    ，卻允許訴外人丁○○提前將該次會款領取，再謀飾原告2
    人得標事實，顯為法所不容。
(八)設若訴外人丁○○以原告名義參與標會之際，被告原可輕易
    以電話對原告為確認或將得標之款項親自交付予原告，善盡
    一點善良管理人之責任，即可避免本件紛爭，然被告捨之不
    為，竟以二人合謀製作不實之代收款收據，試圖「矇混」，
    事後再以「誤植」2字來御飾置辯，實難自圓。若依被告指
    稱原告於96年10月得標，惟自得標日起至98年1月止不曾主
    張原告需繳交「死會」會款，卻默默自願吸收原告這1年2月
    所有「死會」的差額，被告違反常理之舉豈有不讓人費疑猜
    之理？換言之，就原告每期繳交之會款，無論會款係用何種
    方式交到被告手裡，被告未曾就會款之數額有所爭執，益證
    被告所收受原告繳交會款應無疑義，此部份核與證人丁○○
    於庭訊所陳已將會款全數繳予被告收受在案的事實相符。事
    後被告為何質疑原告沒有將會款匯入予被告？果真原告未按
    期繳交會款，那被告又如何將收取之會款賦予其他得標之會
    員？被告之陳述，顯然悖於事實。且原告與被告間定有合會
    契約，彼此受民法就合會所立之相關規定，原告本於合會關
    係請求被告給付未給付之會款，乃於法有據。惟被告為何會
    同意丁○○假借原告之名得標，事後又為何將會款交付予丁○○簽領，純屬其2人間之債權債務關係。再依債權之讓與
    非經讓與人或受讓人通知債務人，對於債務人不生效力，此
    為民法第297條所明定，準此，被告明知得標會款應交付予
    得標會員，也明知丁○○自始就未得原告之代理，就允准將
    會款讓丁○○簽領，均屬被告與丁○○間之民事糾葛，與原
    告無涉。被告卻主張原告應向丁○○請求返還會款，純屬「
    荒唐無據」之請求行為，實不足採。
(九)被告提出由丁○○簽收之收據4紙，用以證明原告2人分別於
    96年10月、12月和97年2月、5月得標之事實及原告已收受會
    款之事實。惟對於丁○○簽領日期為該月之5日係被告因當
    時另有每月1日開標而於每月5日收、繳之會，故而誤載日期
    ，但分別於不同時間得標所開立之4張收據，豈有可能同時
    均發生「誤載」的情形？再核以被告庭呈另一張證明尾會係
    由廖雲美女士得標之收據的日期，卻未發現有「誤載」情形
    ？被告所述，並非真實。另被告援引證人丁○○於98年6 月
    18日庭訊中供指其確已將得標款項交予原告，作為被告已將
    會款交予原告收受之辯解，然調得該日筆錄查悉其記載內容
    並無被告所指証人已將會款款項交予原告等字詞。則丁○○
    於庭訊中已稱有將原告要繳之活會會錢轉交給被告，核以原
    告匯款紀錄均係以活會之會款數額繳交，可證原告自始均不
    知所參與之合會已遭人冒標情事外，同時就原告應繳之會款
    數額，應全數由被告收受無訛，既然被告已如數收受原告所
    完納之會款，而原告基於會員向會首請求未給付之得標款項
    ，乃依法有據。且被告主張丁○○假藉原告之名得標會款等
    行為，以「授權」或「表現代理」和以民法第709條之7第2
    項並未規範冒標無法適用的話為本案之抗辯云云。但主持開
    標會議、收取會款交付於得標會員均為會首之義務，會首就
    應以處理自己事務為同一注意，更應盡善良管理人之注意義
    務。除會首與會員間有特別約定，再從其約定外並不發生授
    權或表現代理之情事。乃法理所致，不容被告賣弄和曲解。
    按民法第709條之7第2項雖未括及會首應對負其他會員冒標
    之受害會員亦負有代為給付義務之規定，但會首收到之會款
    屬於得標會員所有，會首自應將所收取之會款連同自己之會
    款，於會員每期交付會款期滿之翌日前付與得標會員。法律
    已明定會首責任，且本案之冒標和將會款交付丁○○之行為
    ，均歸屬於被告未盡善良管理人責任所致。再依民法第1條
    及合會之相關規定，原告本於會員應履行給付會款之義務，
    按期給付會款，就應享有會員應有權利，當身為會首的被告
    枉顧會員之權利，私自容忍第三人假藉原告之名參與得標，
    並將會款交由第三人收受。原告本於會員請求會首給付會款
    之法律關係，請求被告給付會款，乃法理有據，應予准許。
    爰依民法第709條之7第1項、第2項、709條之1第1項、709之
    6第1項前段及709之7第3項請求被告給付會款。並聲明：1.
    被告應給付原告乙○○24萬元及自收受本起訴狀繕本翌日起
    至清償日止按年息6%計算利息。2.被告應給付原告甲○○37
    萬元及自收受本起訴狀繕本翌日起至清償日止按年息6%計算
    利息。3.原告願供擔保以代釋明，請准宣告假執行。
二、被告則以：
(一)97年12月20日得標者為會員周秀英，而尾會係屬會員廖雲美
    ，並非原告2人標得該2次會款，有該2人可到庭作證，亦有
    其他多名會員之互助會單可稽，另被告亦未曾自行或委託他
    人於97年12月交付13萬予原告乙○○。原告雖強稱97年12月
    及98年1月之2個尾會係屬彼2人云云，並提出會單1份為憑，
    惟該會單充其量僅係其自行製作供給參考之私文書，被告鄭
    重否認此部分實質上之真實性，此外，原告並未提出任何證
    據以實其說，自不足採信。事實上是，原告甲○○係於96年
    10月、12月，原告乙○○係於97年2月、5月得標，此觀被告
    之存摺資料可知，蓋原告2人未遵以往慣例於該4個月存入會
    款。此外尚有訴外人丁○○所出具之得標收據4紙可證。原
    告未能舉證其於該4個月曾支付會款，由此可知原告早於該4
    個月即已得標。而彼等標得之會款亦已由丁○○自被告處取
    得而向原告2人交代清楚，可傳訊丁○○到庭陳述即明。依
    被告紀錄，原告2人於最後2個月尚未支付任何會款，被告尚
    未向原告請求，彼等無端興訟攪擾被告，殊屬非是。
(二)依花蓮縣鳳榮地區農會函覆之資料觀之，並無原告簽發或背
    書之支票而由被告提示兌現之紀錄，亦無彼2人存入被告於
    該農會帳戶者。從而，原告自無從證明彼等確已支付系爭互
    助會於96年10月、12月、97年2月及5月等4會之活會會款。
    至於原告於其上開書狀所提出之該農會存摺紀錄，雖分別於
    96年10月、12月、97年2月及5月有所謂支出之紀錄，惟其上
    並未顯示係匯款或轉帳予被告，而核諸被告之同時其在該農
    會之存摺，並無由原告匯款或轉帳而來之紀錄。另原告雖謂
    其於96年11月曾支付被告活會會款36,400元，然該月份之付
    款，本不屬於被告主張其得標之月份，自無助於解釋原告辯
    稱彼於該4個月份未得標之事實。
(三)原告雖一再聲稱被告就97年12月之會款曾交付13萬元云云，
    惟被告仍鄭重予以否認，至於原告所稱被告於98年4月14日
    庭訊中所指「原告得標的錢，會頭已經交給丁○○」等語，
    自係指被告就原告於96年10月、12月、97年2月及5月得標時
    應得之會款，已交由丁○○轉交原告之意，並非指97年12月
    或98年1月之會款而言。其理甚明，原告斷章取義之解釋，
    自不足採。
(四)原告雖於上開書狀內敘明系爭互助會或可能有冒標之情形，
    惟揆諸實際，訴外人丁○○與原告共同參加當地互助會已有
    多年，其代原告繳款、收款或投標之例不可勝數，就本案而
    言，參諸原告於活會部分多以農會轉帳繳款，然於得標時即
    無轉帳繳款等情形加以判斷，應可推知原告確曾授權丁○○
    分別於96年10月、12月、97年2月及5月投標並得標，退萬步
    言，如該4個月份之會確遭冒標，依論理解釋之原則，亦不
    得認為原告得保持活會至尾會，蓋若如此，於遭冒標以後之
    互助會必將陷於混亂，尤其，最尾數會必鬧雙胞問題。故遭
    冒標之會份應仍歸屬於遭冒用名義之會員，始能保持所餘互
    助會進行之順暢。若遭冒用名義之會員確受有損害，則應由
    其向冒用者進行求償之程序，其間之賠償責任實與互助會之
    會首無涉，準此，原告向被告為本件請求，實無法理上之依
    據。
(五)原告指摘被告於被證4所提出之得標收據不具真實性云云，
    無非以其上所載日期早於每月開標日期，以及得標會款額有
    誤為其論據。惟上所載日期早於每月開標日期，係因被告當
    時另有每月1日開標而於每月5日收/繳款之故，而與本件系
    爭合會定於每月25日收/繳款者混淆誤載之故，此經被告於6
    月18日庭訊時敘明；至得標會款項之部分，就97年2月份之
    金額，當時被告係以死會數28名、活會數9名計算，故誤算
    為361,900元，實際上應以死會數27名，活會數10名計算，
    而得出361,000元方為正確；就97年5月份之金額，被告誤依
    30名死會，7名活會計算，復把此誤算之金額363,700元誤看
    作363,760元，惟仍不足以據此推論被告於當時未依得標金
    額計付款項。更況，被告溢付（或逾給）並未致原告受害，
    原告以此為辯，本不足採；復參諸證人丁○○於當日庭訊中
    已證稱被證4之收據確為其所簽發，且確已將得標款項交予
    原告，是原告於97年2月及5月得標且收受得標款項之情已臻
    明確。
(六)原告復指摘被告所稱原告甲○○早於96年10月即已得標之說
    法為不實云云，其無非係以被告於96年11月間收受自原告之
    農會匯款36,400元，惟有以原告所有之四會均為活會時始得
    算出恰為36,400元，若以一死會三活會計算，應繳金額應為
    37,300元為據。然查，被告早於得知原告僅匯款36,400元時
    ，即已通知原告之代理人丁○○短少900元之事實，丁○○
    亦旋即補繳900元予被告，此情亦可向證人丁○○詢問即明
    。
(七)綜上可知：(1)丁○○曾獲原告授權標取96年10月、12月、97
    年2月及5月：丁○○與原告共同參加當地互助會（包括由被
    告所招之互助會）已有多年，其代原告繳款、收款或投標之
    例不可勝數，此業據證人丁○○到庭陳述明確，再輔以原告
    自96年12月以後全未依循往例匯款入被告帳戶等情，亦證原
    告確已授權丁○○處理之事實為真正。(2)縱無直接授權亦有
    表見代理之適用：原告於其知悉丁○○擅以原告名義投標且
    得標後，未立即告知被告有該等情事，而任由名實不符之得
    標情形發展，顯已符合民法第169條「知他人表示為其代理
    人而不為反對之表示」之情形，原告亦應依表見代理之規定
    ，負授權人之責任，亦即，原告不得再向被告主張其4會已
    成為死會後之97年12月及98年1月之得標會款。此由原告自
    96年12月以後全未依循往例匯款入被告帳戶，而改由丁○○
    代為收付款等情，益可證明。(3)無民法第709條之7第2項之
    適用：民法關於合會部分，全然未就冒標之情形有所規定，
    而第709條之7之規定亦係針對無冒標且會務正常運作之情形
    下所為之會首應負有代為給付義務之規定，並未括及會首應
    對遭其他會員冒標之受害會員亦負有代為給付之情形。參諸
    上開法條所課予會首於一定條件下所負之代履行義務，係為
    達成一定社會安全政策所為之特別立法，自以有明文規定為
    限，而無擴張適用之空間。是原告援引民法第709條之7第2
    項規定，以為請求權之基礎，即屬違誤，應不足採。並聲明
    ：原告之訴駁回。
三、得心證之理由
(一)兩造對於原告有參加被告所召集之互助會，以及訴外人丁○○有以原告之名義標會，被告將合會金交予丁○○，丁○○
    已將部分合會金交予原告之事實，為兩造所不爭執，並有互
    助會單影本、收據等件為證，自堪信為實在。
(二)按代理人於代理權限內，以本人名義所為之意思表示，直接
    對本人發生效力，民法第103條第1項定有明文；又代理權之
    限制及撤回，不得以之對抗善意第三人，但第三人因過失而
    不知其事實者，不在此限，民法第107條亦有明文。本件原
    告主張其均按期繳納前揭互助會會款，且未得標，惟前揭互
    助會結束時，被告並未將尾會會款交予原告等語，被告則抗
    辯稱：前揭互助會原告均委託丁○○處理會款事宜，丁○○
    代原告標會，標得之會款均由丁○○拿走等語。經查，證人
    丁○○到庭具結證稱：伊有幫原告標會，96年10月、12月的
    合會金有給原告，97年2月的合會金只給13萬元，97年5月份
    的沒有給等語（見本院卷第86頁），雖原告否認有授權丁○○代為投標，惟參諸被告所提出之授權書（見本院卷第32頁
    ），其上載明：「本人丁○○加入由丙○○所起之互助會，
    會單中甲○○、劉仁堯、劉桂菊、戴瑞英、劉怡伶、林秀琴
    、黃蓮華、黃國忠、吳美煙、乙○○等人共十四人名單皆由
    本人丁○○提供，會錢收繳皆由本人代為處理。」等語，可
    知原告加入被告所召集之互助會，係因丁○○介紹，而依原
    告所自認，其有委託丁○○轉交會錢予被告，核與上開授權
    書之內容相符，足認原告關於系爭互助會事宜，係授權丁○○處理，丁○○係原告之代理人，而丁○○嗣後亦以原告之
    名義標取會款，則縱認原告曾限制丁○○代其投標，惟原告
    亦自認從未參加投標，既然原告未曾親自參加被告所主持之
    開標，即難認被告明知或因過失而不知該項限制，原告亦未
    能舉證證明被告對此項代理權之限制，明知或因過失而不知
    ，依上開民法第107條之規定，原告即不得以該項代理權之
    限制對抗居於善意第三人地位之被告，丁○○以原告之名義
    標得系爭互助會會款，並取走該標得合會金之效力自及於原
    告，則原告請求被告給付系爭互助會尾會合會金及遲延利息
    為無理由，應予駁回。原告之訴既經駁回，其假執行之聲請
    亦失所附麗，應併予駁回。
四、兩造其餘之陳述及所提其他證據，或於判決之結果無影響，
    或於本案之爭點無涉，自不須逐一斟酌論述，併此敘明。
五、據上論結，本件原告之訴為無理由，依民事訴訟法第78條，
    判決如主文。
中    華    民    國    98    年    8    月     21    日
                  臺灣花蓮地方法院花蓮簡易庭
                          法      官  劉柏駿

司法院資訊處製作；財團法人民間司法改革基金會備份。
